【裁判字號】    90,上,592
【裁判日期】    900924
【裁判案由】    損害賠償
【裁判全文】
台灣高等法院民事判決  九十年度上字第五九二號
      上  訴  人  東本開發實業股份有限公司
      法定代理人  李武林
      被 上訴 人  丙○○
                  乙○○
                  甲  ○
                  丁○○
右當事人間請求損害賠償事件，上訴人對於中華民國九十年五月二日臺灣臺北地方法
院八十九年度訴字第七七四號第一審判決提起上訴，上訴人並為訴之追加，本院判決
如左：
    主    文
上訴及追加之訴均駁回。
第二審及追加之訴訴訟費用由上訴人負擔。
    事    實
甲、上訴人方面：
一、聲明：(一)原判決廢棄。(二)先位聲明：被上訴人應連帶給付上訴人新台幣四百萬零
    九千九百五十元，及自民國八十五年六月二十一日起至清償日止，按年息百分之
    五計算之利息。(三)追加備位聲明：被上訴人應連帶給付上訴人新台幣二百五十萬
    元及自八十五年六月二十一日起至清償日止，按年息百分之五計算之利息。(四)願
    供擔保，聲請准予宣告假執行。
二、陳述：除與原判決記載相同者外，補稱略以：
    (一)上訴人所有位在越南的房屋，僅上訴人有權處分，雖信託登記於陳碧玲名下，
      受託人應依信託本旨，以善良管理人之注意而為管理，如有不當致生損害，應
      負賠償之責。陳碧玲受被上訴人教唆，擅自將房屋抵押貸款，被上訴人自不得
      因信託而免侵權行為及不當得利返還之責。
三、證據：援用原審提出者。
乙、被上訴人方面：
一、聲明：(一)駁回上訴及追加之訴。(二)如受不利判決，願以現金或同面額之第一商業
    銀行可轉讓定期存單供擔保後，免為假執行。
二、陳述：與原判決記載相同。
三、證據：除援用原審提出者外，補提公司帳戶明細、檢舉書及委託書為證。
丙、本院依聲請調閱台灣士林地方法院檢察署八十五年度偵字第八四六五號偵查卷宗
    、台灣士林地方法院八十五年度自字第三三五號、台灣高等法院八十六年度上易
    字第七○七七號刑事卷宗。
    理    由
一、上訴人起訴主張被上訴人共同指使訴外人陳碧玲將其所有房屋抵押貸款並變賣，
    依民法關於共同侵權行為之規定請求被告賠償變賣價款四百萬零九千九百五十元
    及其遲延利息，嗣於上訴後，以起訴聲明為先位請求，追加備位聲明，請求給付
    抵押貸款之金額，業經被上訴人於言詞辯論時表示同意，依據民事訴訟法第四百
    四十六條第一項前段規定，其訴之追加應予准許，合先敘明。
二、上訴人起訴主張被上訴人丙○○為其公司職員，被上訴人乙○○、甲○及丁○○
    則以他人名義投資上訴人公司，其四人未經上訴人同意，竟夥同上訴人轉投資之
    越南公司職員陳碧玲（即王碧玲），將上訴人所有，信託登記於陳碧玲名下，坐
    落越南胡志明市第五郡安陽王街四二三號四層樓房，於八十五年六月二十日向越
    南V.P.銀行抵押貸款越幣十億元，並於同年六月二十一日，再以價金黃金三百五
    十兩，擅自出售與越南人阮玉雄，所得貸款及價款均由被上訴人與陳碧玲共得朋
    分，致上訴人受有上述四層樓房之價款損害（黃金三百五十兩換算成新台幣為四
    百萬零九千九百五十元），爰依侵權行為及不當得利之法律關係，訴請被上訴人
    連帶給付新台幣四百萬零九千九百五十元及其遲延利息，倘認此部分請求無理由
    ，備位請求被上訴人應連帶賠償貸款所得二百五十萬元及其遲延利息等語。
三、被上訴人則抗辯：乙○○、甲○及丁○○為保障投資於上訴人之權利，才委託丙
    ○○建議系爭房地之登記名義人陳碧玲將該屋向銀行抵押貸款，作為向上訴人法
    定代理人李武林交涉之籌碼，嗣經陳碧玲辦理貸款後，將貸得款項新台幣一百一
    十三萬四千九百元，陸續透過地下旅行社匯入台灣方面丙○○之銀行帳戶保管，
    丙○○並主動將上述經過告知李武林，見李武林應允解決，即於八十五年八月七
    日、八日將該款匯回越南交還陳碧玲，並無共同侵權行為存在，且款項匯入丙○
    ○帳戶，僅是暫時保管，並非由丙○○分取該款，事後又已匯還陳碧玲，被上訴
    人並未取得任何利益，自無利得返還之義務。
四、上訴人主張被上訴人授意訴外人陳碧玲於八十五年六月二十一日，擅自將上訴人
    信託登記於陳碧玲名下之上述房屋售與越南人阮玉雄，所得價金黃金三百五十兩
    朋分花用等情，固據提出陳碧玲所簽買賣契約書、在越南刑事警察廳之自白書為
    證，並以被上訴人於刑事案件中坦承為其佐證，然查：
  (一)丙○○固曾陳稱：「有接電話，但我是受三個股東委託我處理。出賣款項部分暫
    時存在我戶頭」等語（見台灣士林地方法院檢察署八十五年度偵字第八四六五號
    偵查卷宗第十一頁），惟被上訴人於前開刑事案件及本件訴訟審理過程中，均一
    再否認除抵押貸款外，另共同委由訴外人陳碧玲出售系爭房屋，又依上訴人提出
    之錄音譯文（見同上偵查卷第三十一至四十三頁）內容以觀，丙○○亦僅自承委
    託訴外人陳碧玲將系爭房屋抵押貸款而已，是被告丙○○上開所言「出賣」，是
    否屬實，抑或係筆錄記載之出入，不無疑問。
  (二)證人曾燕卿證稱訴外人陳碧玲表示要辦理公司結束營業之手續，經打電話請示劉
    偉信後即交付系爭房屋所有權狀予陳碧玲等語（見同上偵查卷第二十三頁），證
    人劉偉信則證稱因李武林不在台灣，其他股東並未插手公司業務，其係行政業務
    助理，故同意曾燕卿將權狀交付陳碧玲等語（同上卷第二十四頁）。依證人上開
    所證內容觀之，僅能證明訴外人陳碧玲曾向證人曾燕卿索取系爭房地所有權狀，
    經曾燕卿報告劉偉信同意後，由陳碧玲取得之事實，無法證明被上訴人確曾委託
    陳碧玲出賣房屋，進而收受房屋價款。
  (三)再者，上訴人固舉訴外人陳碧玲於越南所立之自白書、買賣契約書為證，主張依
    該自白書、契約書之內容可證明陳碧玲確將房屋出售予第三人阮玉雄云云，然為
    被上訴人否認其真正，上訴人就此亦未能證明之。且依原法院囑託外交部函轉我
    國駐越南胡志明市辦事處代為查詢系爭房屋所有權等相關事項，據胡志明市公安
    調查機關稱：「一九九四年七月台北『東本』公司代表李雨林（按應係李『武』
    林之誤）託請陳碧玲女士以伊名義代為登記安陽王街四二三號之房屋以作為其公
    司營業地點。陳女士於一九九六年六月二十一日以該屋向ＶＰＢＡＮＫ抵押貸款
    十億越盾，因未能於還款期限內償還貸款，該銀行遂向第五郡人民法院提出告訴
    ，嗣由該院將該屋以二四三‧二兩黃金拍賣所得以結清陳女士之債務」；經該市
    外務廳轉請地政廳查復稱：「坐落於胡市第五郡第三坊安陽皇街四二三號房屋所
    有權不屬於陳碧玲女士所有，依據一九九九年二月之拍賣手續，該屋已屬第三者
    所有。」，有本院八十九年十二月二日（八九）院賓文實字第一六七二六號函暨
    駐胡志明市辦事處八十九年十一月二十一日胡志（八九）字第一九○六號覆函及
    附件在卷可稽。依上開函覆內容，僅能證明陳碧玲確曾於八十五年六月將系爭房
    屋抵押貸款十億越盾，嗣因未為清償遭該銀行拍賣求償，該屋並於西元一九九九
    年二月間復遭拍賣而為第三人所有，然無法證明陳碧玲果有夥同被上訴人將該屋
    售予阮玉雄，上訴人主張前開回函內容與其主張相符云云，即不足採信。
  (四)何況，信託行為之受託人在法律上為所有人，其就受託財產所為之一切處分行為
    完全有效。縱令其處分違反信託之內部約定，信託人亦僅得請求賠償因違反約定
    所受之損害，在受託人未將受託財產移還轉信託人以前，不能謂該財產為信託人
    所有。是受託人違反信託之內部約定，而處分受託財產，僅對信託人負契約責任
    而發生債務不履行問題，尚無侵權行為可言。系爭房地既是上訴人信託登記於陳
    碧玲名下，陳碧玲固應受其與上訴人內部關係之拘束，然在上訴人終止信託契約
    前，陳碧玲仍為名義上所有權人，陳碧玲縱有出售該房地，亦不構成侵權行為。
  (五)其次，被上訴人既無侵權行為，自不適用民法第一百九十七條第二項規定，於侵
    權行為損害賠償請求權消滅時效後，仍須返還不當得利，且上訴人並未就被上訴
    人確實受有利益一事，舉證以實其說，是其主張不當得利請求權，尚屬無據。
  (六)綜上所述，上訴人就其所主張被上訴人曾委託陳碧玲將系爭房屋出售取得黃金一
    節，未能舉證證明其為真正，亦不能證明被告等受有價款黃金三百五十兩之利益
    ，則其請求被上訴人返還上開款項，即無理由。
五、上訴人主張被上訴人曾授意訴外人陳碧玲，以系爭樓房，於八十五年六月間向越
    南V.P.銀行抵押貸款越幣十億元，折合新台幣二百五十萬元，部分貸得款項折合
    新台幣一百一十三萬四千九百元，陸續匯入丙○○之帳戶等事實，為被上訴人所
    不爭執，固堪信為真。被上訴人辯稱已悉數匯還陳碧玲，姑不論是否真實，陳碧
    玲既為有權處分系爭樓房，則其將樓房向銀行設定擔保貸款，即無侵權行為或不
    當得利可言，而陳碧玲將貸得款項部分匯予丙○○，亦難謂被上訴人構成侵權行
    為或不當得利，從而，上訴人備位請求被上訴人連帶給付上開貸款金額二百五十
    萬元及其法定遲延利息，亦屬無據。
六、綜上所述，上訴人先位請求被上訴人應連帶給付房屋價金折合四百萬零九千九百
    五十元及其遲延利息，備位請求被上訴人應連帶賠償貸款所得二百五十萬元及其
    遲延利息，均無理由，上訴人之訴既經駁回，其假執行之聲請，已失所附麗，應
    併予駁回。原判決駁回上訴人之請求及假執行聲請，於法並無不合，上訴意旨指
    摘原判決不當，求予廢棄改判，為無理由，應予駁回。
七、本件事證明確，兩造其餘攻擊防禦及舉證，核與判決結果無影響，爰不另一一論
    述，附此敘明。
八、結論，本件上訴及追加之訴均無理由，依民事訴訟法第四百四十九條第一項、第
    七十八條，判決如主文。
中      華      民      國    九十      年      九      月    二十四    日
                              民事第七庭
                                  審判長法  官  張  耀  彩
                                        法  官  王  仁  貴
                                        法  官  陳  玉  完
右正本係照原本作成。
如不服本判決，應於收受送達後二十日內向本院提出上訴書狀，其未表明上訴理由者
，應於提出上訴後二十日內向本院補提理由書狀（均須按他造當事人之人數附繕本）
上訴時應提出委任律師或具有律師資格之人之委任狀；委任有律師資格者，另應附具
律師及格證書及釋明委任人與受任人有民事訴訟法第四百六十六條之一第一項但書或
第二項（詳附註）所定關係之釋明文書影本。
中      華      民      國    九十      年      九      月    二十四    日
                                        書記官  徐  惠  莉
附註：
民事訴訟法第四百六十六條之一（第一項、第二項）：
對於第二審判決上訴，上訴人應委任律師為訴訟代理人。但上訴人或其法定代理人具
有律師資格者，不在此限。
上訴人之配偶、三親等內之血親、二親等內之姻親，或上訴人為法人、中央或地方機
關時，其所屬專任人員具有律師資格並經法院認為適當者，亦得為第三審訴訟代理人
。


司法院資訊處製作；財團法人民間司法改革基金會備份。
